臺灣高等法院臺南分院刑事裁定
110年度毒抗字第1008號
抗  告  人
即  被  告  甲○○
上列抗告人因強制戒治案件，不服臺灣臺南地方法院中華民國11
0年12月15日裁定（110年度毒聲字第1179號），提起抗告，本院
裁定如下：
    主  文
抗告駁回。
    理  由
一、抗告意旨略以：心理醫師及社工簡單三言兩語的晤談，即認
    定抗告人有再犯之虞，而使抗告人遭裁定強制戒治。又有無
    繼續施用毒品傾向評估標準，就評分項目前科紀錄已有所調
    整。再者，抗告人已受觀察勒戒處分，因心理醫師臆測或言
    之有繼續施用毒品傾向而裁定強制戒治，係違反一罪二罰之
    正義精神。請將原裁定撤銷，更為合乎法律之裁定。
二、毒品危害防制條例第20條第2項規定：「觀察、勒戒後，檢
    察官或少年法院（地方法院少年法庭）依據勒戒處所之陳報
    ，認受觀察、勒戒人無繼續施用毒品傾向者，應即釋放，並
    為不起訴之處分或不付審理之裁定；認受觀察、勒戒人有繼
    續施用毒品傾向者，檢察官應聲請法院裁定或由少年法院（
    地方法院少年法庭）裁定令入戒治處所強制戒治，其期間為
    6個月以上，至無繼續強制戒治之必要為止。但最長不得逾1
    年」。復有無繼續施用毒品傾向之評估標準，並非完全以受
    勒戒人勒戒後之結果為準，勒戒前之各種情況，仍應作為評
    估之依據，依勒戒處所評分說明手冊規定，係以「前科紀錄
    與行為表現」、「臨床評估」及「社會穩定度」3項合併計
    算分數，分數60分以上，判定為有繼續施用毒品傾向。是被
    告有無「繼續施用毒品傾向」，係依具體個案之臨床實務及
    相關事證等情綜合判定，有其相當之專業依據及標準，且涉
    及專門醫學。又衡酌強制戒治之目的，係為協助施用毒品者
    戒斷毒品之心癮及身癮所為之一種保安處分類型，而該評估
    標準係適用於每一位受觀察、勒戒處分之人，具一致性、普
    遍性、客觀性。倘綜合判斷之結果，其所為之評估由形式上
    觀察，無擅斷或濫權等明顯不當之情事，法院宜予尊重。
三、經查：
　㈠本件抗告人因施用毒品案件，經臺灣臺南地方法院以110年度
    毒聲字第390號裁定令入勒戒處所執行觀察、勒戒確定。抗
    告人入所執行後，經法務部○○○○○○○○附設勒戒處所評分結果
    ：總分合計為71分（靜態因子共計60分，動態因子共計11分
    ），經評定為「有繼續施用毒品傾向」等情，有該所民國11
    0年11月24日南所衛字第11000118110號函暨所附「有無繼續
    施用毒品傾向證明書」、「有無繼續施用毒品傾向評估標準
    紀錄表」1份附卷可稽。
　㈡關於有無繼續施用毒品傾向之評估標準，法務部業於110年3
    月26日以法矯字第11006001760號函修正頒布「有無繼續施
    用毒品傾向評估標準紀錄表」、「有無繼續施用毒品傾向評
    估標準評分說明手冊」。而本件係依法務部上開110年3月26
    日修正之評估標準，以為評定抗告人有無繼續施用毒品傾向
    ，且就「前科紀錄與行為表現」部分合計為30分（即⒈毒品
    犯罪相關司法紀錄「6筆」《每筆5分》，上限10分、⒉其他犯
    罪相關紀錄「4筆」《每筆2分》，計8分、⒊入所時尿液毒品檢
    驗「多種毒品反應」，計10分，上開3項靜態因子合計為28
    分。持續於所內抽菸計2分之動態因子）。從而，抗告人主
    張評分項目之前科紀錄已有所調整，以此主張原裁定違誤，
    容有誤解。
　㈢按刑事責任所謂一事不二罰，係指對於同一犯罪行為，基於
    法秩序之維護與人民權益受剝奪應符比例原則之精神，施以
    法律評價，只許擇一種刑事處罰為之，並僅能處罰一次，不
    得重複施罰，始合公平正義理念（最高法院94年度台上字第
    6919號判決意旨參照）。而毒品危害防制條例所規定之觀察
    、勒戒及強制戒治處分，其立法意旨在幫助施用毒品者戒除
    毒癮，該處分之性質非為懲戒行為人，而係為消滅行為人再
    次施用毒品之危險性，目的在戒除行為人施用毒品之身癮及
    心癮措施；觀察、勒戒及強制戒治係導入一療程觀念，針對
    行為人將來之危險所為預防、矯治措施之保安處分，以達教
    化與治療之目的，可謂刑罰之補充制度，故毒品危害防制條
    例本身所規定之觀察、勒戒及強制戒治等保安處分，雖兼具
    剝奪自由權利之性質，卻有刑罰不可替代之教化治療作用。
    從而，抗告人主張：已受觀察勒戒處分，再裁定強制戒治，
    係違反一罪二罰云云，洵非可採。
　㈣又上開「有繼續施用毒品傾向」之判定結果，係依主管機關
    訂頒之評估基準進行，在客觀上並無逾越裁量標準，且上開
    判定結果是由專業醫師依前開評估基準所為之專業判斷，上
    揭評估除詳列各項靜態因子、動態因子之細目外，並有各細
    目之配分、計算及上限，並非評估之醫師所得主觀擅斷，是
    該評估標準紀錄表乃係該勒戒處所相關專業知識經驗人士於
    抗告人執行觀察、勒戒期間，依其本職學識綜合上開各節評
    估，具有科學驗證而得出抗告人有繼續施用毒品傾向之結論
    ，所為評估應屬可信。從而，抗告人空泛所指醫生簡單三言
    兩語的晤談，即認定抗告人有繼續施用毒品傾向云云，亦非
    可採。
　㈤前述綜合判斷之結果，係該所具相關專業知識經驗之專家於
    抗告人在所執行觀察、勒戒期間，依其本職學識就抗告人之
    前科紀錄及行為表現、臨床評估及社會穩定度等因素所為之
    綜合判斷，係具有科學驗證所得之結論，且由形式上觀察，
    並無擅斷或濫權等明顯不當之情事，自得資為判斷抗告人有
    繼續施用毒品傾向之證明。原審法院核閱卷宗後，據此裁定
    令抗告人入戒治處所強制戒治，核屬適法有據。
四、綜上所述，抗告人經原審法院裁定入勒戒處所觀察、勒戒後
    ，經評估認定有繼續施用毒品之傾向，原審以檢察官聲請並
    無不合，依毒品危害防制條例第20條第2項規定，裁定令入
    戒治處所施以強制戒治，其期間為6個月以上，至無繼續強
    制戒治之必要為止，但最長不得逾1年，經核並無違誤。從
    而，抗告人仍執前開陳詞指摘原裁定為不當，難認有理由，
    應予駁回。　
五、據上論斷，應依刑事訴訟法第412條，裁定如主文。 　
中　　華　　民　　國　　110 　年　　12　　月　　29　　日
                  刑事第三庭    審判長法　官  陳連發
                                      法　官  何秀燕
                                      法　官  洪榮家
以上正本證明與原本無異。
不得再抗告。
　　　　　　　　　　　　　　　　　　　書記官  謝麗首　　
中　　華　　民　　國　　110 　年　　12　　月　　29　　日